臺灣士林地方法院民事判決　　　　　　　 99年度訴字第846號
原　　　告　陳建國
訴訟代理人　游文華律師
複代理人　　梁瑞琳
被　　　告　潘塘崴
訴訟代理人　林亦書律師
複代理人　　李建賢律師
　　　　　　李富湧律師
上列當事人間請求返還不當得利事件，本院於100 年2 月17日言
詞辯論終結，判決如下：
    主      文
原告之訴暨其假執行之聲請均駁回。
訴訟費用由原告負擔。
    事實及理由
一、原告起訴主張：原告於89年初，因原告之父陳清記之需，擬
    找可供居住之田園式處所作為養老怡情之用，乃由訴外人黃
    鄭富介紹，並轉由訴外人魏碧玉聯絡被告。兩造並於89年4
    月初由陳清記、魏碧玉、黃鄭富與被告，共同前往被告與他
    人共有之臺北縣三芝鄉○○段番社後小段第21地號土地訪視
    。因原告之父看上土地上未辦保存登記之門牌號碼為臺北縣
    三芝鄉後厝村社后17號磚造瓦屋頂房屋，以及認該土地適合
    種植養牧，乃於89年4 月19日由兩造具名簽署不動產買賣契
    約書，約定買賣總價款為新臺幣（下同）6,821,375 元，迄
    今原告已給付被告2,041,375 元。惟因買賣標的物，雖於上
    開契約書中僅記載土地一項，然原告於簽約當時係受「未辦
    保存登記」誤導故未堅持將土地上房屋併載，而於契約書第
    15條特約事項3 賣方應於尾款交付前，負責請本案土地上之
    住戶搬走作為併同買受上開土地及地上房屋之意思表示；且
    於89年7 月7 日繳付第2 期款時，於契約書第3 條末加註交
    付第3 次款前，賣方應拿到本案土地上之住戶確實搬遷日期
    的證明等文字，加強該併同土地買受房屋之意思表示。然被
    告自始表示伊僅出賣上開土地，不含地上房屋，因認本案對
    於不動產買賣範圍自始意思表示不一致，契約不成立，則被
    告收受上開買賣價金乃構成不當得利等語。並聲明：(一)被告
    應給付原告2,041,375 元，及自起訴狀繕本送達翌日起至清
    償日止按周年利率5%計算之利息。(二)願供擔保，請准宣告假
    執行。
二、被告則以：原告所主張之系爭房屋，並非兩造系爭買賣契約
    之標的。此項重要爭點，業經原告前訴請被告返還不當得利
    、侵權行為損害賠償等事件之前案確定判決在案。依最高法
    院所肯認之「爭點效」理論，原告就業經確定判決判斷在案
    之同一重要爭點法律關係，既未提出新訴訟資料以推翻原判
    斷，於本件即不得任作相反之主張；本院亦不得再為相異之
    判斷，而應受前案判決理由之拘束，以符訴訟上之誠信原則
    。而原告於前案主張撤銷遭被告詐欺而與立之系爭買賣契約
    ，並依民法第114 、179 條請求被告返還不當得利等節，顯
    已「自認」系爭買賣契約已有效成立之前提事實。乃竟於本
    件復矛盾主張，兩造間就買賣標的物之契約要項意思表示不
    一致，依民法第153 條第1 項規定，系爭買賣契約因意思表
    示不一致而不成立（不生效力），請求被告返還買賣價金等
    節，難認有理等語置辯。並聲明：求為判決駁回原告之訴及
    假執行之聲請，如受不利之判決，願供擔保免為假執行。
三、本件經兩造協議後簡化爭點如下：
  甲、兩造所不爭執之事項：
    (一)原告於89年4 月19日與被告簽署系爭不動產買賣契約書（
      本院卷19-23 頁），約定買賣總價款為6,821,370 元並於
      當日給付50萬元定金，嗣於89年7 月7 日給付1,571,375
      元，故原告共給付被告2,041,375 元。
    (二)原告於89年10月23日具狀向本院地檢署為刑事詐欺犯罪之
      申告，經本院地檢署90年度偵字第1303號處分不起訴、90
      年度偵續字第178 號起訴、本院92年度易字第185 號判決
      被告無罪、高等法院92年度上易字第1568號駁回上訴而告
      確定（本院卷第27-42 頁）。
    (三)原告另於89年12月22日，以遭被告詐欺而簽立系爭不動產
      買賣契約為由，依民法第114 條準用同法第113 條之「回
      復原狀請求權」及「不當得利返還請求權」、「侵權行為
      損害賠償請求權」為訴訟標的，請求被告給付2,041,375
      元。案經本院90年度訴字第11號民事判決（本院卷第43-5
      3 頁）認定「系爭房屋並非系爭買賣契約之標的」等事實
      ，判決原告之訴駁回，嗣經高等法院以90年度上字第1052
      號駁回原告上訴（本院卷第61-66 頁），再經最高法院以
      92年度台上字第2321號駁回上訴而告確定（本院卷第73-7
      4 頁）。
    (四)若系爭不動產買賣契約書因兩造意思表示不一致而不成立
      ，則被告應返還已收價款2,041,375 元予原告。
    (五)本件若原告勝訴，則法定遲延利息自99年7 月3 日起算。
  乙、兩造所爭執之事項：
      系爭不動產買賣契約書是否因兩造意思表示不一致而不成
      立？
四、經查：
（一）按學說上所謂之「爭點效」，係指法院於確定判決理由中
      ，對訴訟標的以外當事人所主張或抗辯之重要爭點，本於
      兩造辯論之結果所為之判斷結果，除有顯然違背法令，或
      當事人提出新訴訟資料足以推翻原判斷之情形外，於同一
      當事人間，就與該重要爭點有關之他訴訟，不得再為相反
      之主張，法院亦不得作相異之判斷而言，其乃源於訴訟上
      之誠信原則及當事人公平之訴訟法理而來。是「爭點效」
      之適用，除理由之判斷具備「於同一當事人間」、「非顯
      然違背法令」及「當事人未提出新訴訟資料足以推翻原判
      斷」等條件外，必須該重要爭點，在前訴訟程序已列為足
      以影響判決結果之主要爭點，經兩造各為充分之舉證，一
      如訴訟標的極盡其攻擊、防禦之能事，並使當事人適當而
      完全之辯論，由法院為實質上之審理判斷，前後兩訴之標
      的利益大致相同者，始應由當事人就該事實之最終判斷，
      對與該重要爭點有關之他訴訟負結果責任，以符民事訴訟
      上之誠信原則（最高法院96年度台上字第307 號判決意旨
      參照）。查兩造間就系爭房屋非為系爭不動產買賣契約之
      標的，而該契約亦已有效成立一事，業據本院另案以90年
      度訴字第11號判決列為主要之爭點(一)（詳本院卷第51-52
      頁），復經臺灣高等法院於90年度上字第1052號判決中列
      為爭點（詳本院卷第64-65 頁），且證人李延輝亦到庭作
      證，並經兩造當事人互為言詞辯論後，方於判決理由中認
      定系爭不動產買賣契約之買賣標的，僅只系爭土地而不及
      系爭房屋，且契約並已有效成立一事，有各該判決在卷可
      憑（詳本院卷第51-52 、64-65 頁）。而上開認定，並無
      顯然違背法令之情形，另證人陳清記、黃鄭富之證詞（詳
      本院卷第114-116 頁）並不足以推翻原認定，且原告復未
      提出其他新訴訟資料足以推翻原判斷，揆諸前開說明，原
      告即不得於本件審理時為與上開2 確定判決認定之爭點相
      反之主張，本院亦不得作相異之判斷，故原告主張系爭不
      動產買賣契約書因兩造意思表示不一致而不成立一事，即
      無理由。
（二）至於原告另主張上揭民事庭法院，於第一、二審曾為以下
      認定，而可確認兩造就買賣標的物確有意思表示不一致情
      形（詳本院卷第165 頁）：1.「…參以兩造於訂約時即特
      別約定，賣方即被告應於尾款交付前，負責請本案土地上
      之住戶搬走，…是兩造買賣契約之際，被告確指系爭土地
      之界線包括系爭房屋坐落土地，否則被告焉有與原告約定
      負責請系爭土地上住戶搬遷之理。…」（詳本院卷第52頁
      背面）。然查，原告此部分主張，於本件刑事判決已有說
      明：「綜上各情，系爭房屋若為買賣標的，應屬重要事項
      ，無故意漏列之理，且於簽約時門牌明確，亦無不能記載
      ，…至於契約書上第3 條附註及第15條約定出賣人應負責
      遷走土地上住戶部分，因系爭土地有18平方公尺為第3 人
      盧清山無權佔用建屋，詳如前述，雙方所為之約定，應係
      指此部分，核尚難以此部分之內容證明本件買賣包括盧清
      山使用之系爭房屋全部，應甚明確，…」（詳本院卷第41
      頁）。故原告此部分主張，亦不足採。2.惟原告又辯稱：
      「…縱上訴人（原告）因被上訴人（被告）之指界或上述
      之約定，而誤認系爭房屋亦為標的，亦僅發生得否因錯誤
      而撤銷意思表示之問題，…」（詳本院卷第65頁背面）。
      然查，縱原告真有自行「誤認」系爭房屋亦為買賣標的而
      仍訂立系爭不動產買賣契約，惟撤銷權之行使依民法第88
      條但書，需非由表意人自己之過失為限，且撤銷權早已遲
      誤民法第90條明定之除斥期間而無法再行使，故原告據此
      主張系爭不動產買賣契約意思表示不一致，亦無理由。
五、綜上所述，原告依不當得利之法律關係，請求被告應給付如
    其訴之聲明所為之請求，並無理由，應予駁回。又原告受敗
    訴判決，其假執行之聲請即失所依據，應併予駁回。
六、本件事證已臻明確，兩造其餘主張、陳述暨所提之證據，經
    審酌均與本院前揭判斷不生影響，爰不一一詳予論述，附此
    敘明。
七、訴訟費用負擔之依據：民事訴訟法第78條。
中    華    民    國   100    年    3     月    3     日
                  民事第一庭  法  官  陳梅欽
以上正本證明與原本無異。
如對本判決上訴，應於判決送達後20日內向本院提出上訴狀，若
委任律師提起上訴者，應一併繳納上訴審裁判費，否則本院得不
命補正逕行駁回上訴。
中    華    民    國   100    年    3     月    3     日
                              書記官  謝金宏